---
title: "Modelos_lineares"
author: "Mauricio Diaz"
date: "2024-02-10"
output: html_document
---

## Modelos lineales

En este script incluyo el código para los modelos lineales entre la riqueza y la pendiente en categorías de cambio de cobertura en méxico

#### Preparación de los datos

Primero, voy a cargar los datos de las especies. Esta tabla "spd.list.join" contiene las coordenadas de los centroides de los pixeles de las especies. De manera que cada fila corresponde a cada pixel de distribución de cada una de las 56 especies

```{r echo=TRUE}
# Cargar paquetes
library(letsR)
library(tidyverse)
library(sf)
library(terra)
library(ape)
library(vegan)
library(gstat)
library(lattice)
library(nlme)
library(MuMIn)
```

```{r Cargar tabla}
# Cargo la tabla para optimizar tiempo
spd.list.join<- read.table("F:/Maestria_DD/Shapes_MSc_DD/outputs/tablas/spp_PAM.txt",sep="\t", dec=".", header=T)
head(spd.list.join)
```

Ya con la tabla de las especies voy a construir el raster de riqueza con el paquete **letsR**. LetsR me permite crear la matriz de presencia ausencia y además construye un mapa de riqueza a una resolución determinada; 10km en este caso

```{r letsR}
#1. Hay que crear la Matriz de presencia-ausencia PAM a partir de los puntos de presencia a una resolucion de 10km

PAM<-lets.presab.points(xy= as.matrix(spd.list.join[,1:2]),
                        species= spd.list.join$spp,
                        xmn = -120,
                        xmx = -85,
                        ymn = 14,
                        ymx = 32, #10km 0.08333 / 30km 0.24999 /50km 0.41665
                        resol = 0.08333) 
plot(PAM)
summary(PAM)
#Genero un objeto raster con la riqueza 
PAM.raster<-PAM$Richness_Raster 

```

Ahora, lo siguiente es crear la tabla con los valores de pendiente y cobertura para cada valor de riqueza. Para eso hay que cargar los rasters de pendiente y cobertura INEGI. Los mapas estan en diferente resolución, entonces hay que remuetsrearlos

```{r}
# Remuestrear pendiente ---------------------------------------------------

slope<-rast("F:/Maestria_DD/Shapes_MSc_DD/WorldClim_30s/wc2.1_30s_elev/slope_mx_g_res.tif")
slope.3<-resample(slope, PAM.raster, method="bilinear")

# Remuetsrear áreas conservadas y transformadas --------------

inegivii<-rast("F:/Maestria_DD/Shapes_MSc_DD/INEGI/Cambios/INEGI_VII_TC.tif")
inegivii.3<-resample(inegivii, PAM.raster, method="near")


# 3. Extraer pendiente e inegi vii para cada pix de riqueza --------
z.slp<-terra::extract(c(slope.3,inegivii.3, PAM.raster), 
               as.points(PAM.raster), xy=T) |> 
  na.omit()
head(z.slp)

# Ordenar columnas
z.slp<-z.slp[,c(5,6,4,2,3)]
# Renombrar columnas
names(z.slp)<-c("x","y","z","slope","cat")
# La variable es numerica, entonces voy a crear otra columna con las letras que cada una representa y convertir esa en caracteres
z.slp$cat<-as.character(z.slp$cat)
z.slp$cat2<-z.slp$cat
z.slp[which(z.slp$cat2==2),6]<-"T"
z.slp[which(z.slp$cat2==1),6]<-"C"
# Revisar la etsructura de cada columna
str(z.slp)
levels(factor(z.slp$cat))

```

#### Modelos lineares

Primero, voy a correr un modelo linear simple y ver los residuales

```{r}
aves.ras1.lm <- lm(z ~ slope:cat2, data = z.slp)
summary(aves.ras1.lm)
```

Los residuales parecen ser normales... Voy a ver

```{r}
residuals(aves.ras1.lm) |> 
  hist()
```

Y los plots del modelo ¿como son?

```{r}
plot(aves.ras1.lm)
```

#### Parece que hay normalidad en los resiudales... Pero, estará bien? O será que existe autocorrelación espacial?

voy a probar el índice de Moran

1.  Con el código que me pasó el profe Juan

```{r}
#Moran's Test
dists <- as.matrix(dist(cbind(z.slp$x, z.slp$y))) # es importante que no existan coordenadas duplicadas! o sitios con las mismas coordenadas. Esto es una matriz de distancias cartesianas entre cada par de coordenadas que repreentan un punto en el espacio

# inverso de esa distancia
dists.inv <- 1/dists 

# La diagonal de esa matriz tiene un valor de cero porque la distancia al mismo punto es cero y este objeto tiene valores de infinito
diag(dists.inv) <- 0 

# Reviso
dists.inv[1:5, 1:5]

# Índice de Moran
moranI <- Moran.I(x=z.slp$z, weight=dists.inv) # p.value significativo indica fuerte autocorrelacion espacial
#La matriz de pesos es la distancia euclidiana que hay entre cada ímtp

moranI 

```

## P-valor de 0! por que?

Será que si uso los datos que me pasó Juan sigue dando cero?

```{r}
# Datos
data <- read.csv("F:/Maestria_DD/Shapes_MSc_DD/Scripts/codigoGLS/data.csv")

# Normalized variables
# z-transform on our data (mean-centering and dividing by one standard deviation)
datos_z <- decostand(data[,c(4:7)], "standardize") 
datos_z <- cbind(data[,c(1:3,8)], datos_z)
head(datos_z)

##################################################
#Spatial correlation test
#Moran's Test
dists2 <- as.matrix(dist(cbind(datos_z$coordx, datos_z$coordy))) # es importante que no existan coordenadas duplicadas! o sitios con las mismas coordenadas. Esto es una matriz de distancias cartesianas entre cada par de coordenadas que repreentan un punto en el espacio
dists.inv2 <- 1/dists2 #inverso de esa distancia
diag(dists.inv2) <- 0 #la diagonal de esa matriz tiene un valor de cero porque la distancia al mismo punto es cero y este objeto tiene valores de infinito
dists.inv2[1:5, 1:5]
##
moranI2 <- Moran.I(x=datos_z$y, weight=dists.inv2) # p.value significativo indica fuerte autocorrelacion espacial
#La matriz de pesos es la distancia euclidiana que hay entre cada ímtp
moranI2
```

#### También el valor-P es 0!! ¿Qué interpreta uno ahí?

2.  LetsR tiene una forma de generar un índice de Moran con una grafica, vamos a probar...

```{r}
lets.correl(z.slp$z, dists, 10,
           equidistant = FALSE, 
           plot = TRUE)
```

y con los datos del profe Juan?

```{r}
lets.correl(datos_z$y, dists2, 12,
           equidistant = FALSE, 
           plot = TRUE)
```

Los del profe juan si tienen barras de error... Por qué? Qué puede uno inferir ahi? Será que no hay autocorrelación espacial?
